【裁判字號】    97,裁,1148
【裁判日期】    970214
【裁判案由】    綜合所得稅
【裁判全文】
最  高  行  政  法  院  裁  定
                                     97年度裁字第01148號
上  訴  人  甲○○
訴訟代理人  陳德銘
            黃麗蓉  律師
            蔣瑞琴  律師
被 上訴 人  財政部臺北市國稅局
代  表  人  凌忠嫄
上列當事人間綜合所得稅事件，上訴人對於中華民國96年9月20
日臺北高等行政法院95年度訴字第4254號判決，提起上訴，本院
裁定如下：
    主  文
上訴駁回。
上訴審訴訟費用由上訴人負擔。
    理  由
一、按對於高等行政法院判決之上訴，非以其違背法令為理由，
    不得為之，行政訴訟法第242條定有明文。依同法第243條第
    1項規定，判決不適用法規或適用不當者，為違背法令；而
    判決有同條第2項所列各款情形之一者，為當然違背法令。
    是當事人對於高等行政法院判決上訴，如依行政訴訟法第24
    3條第1項規定，以高等行政法院判決有不適用法規或適用不
    當為理由時，其上訴狀或理由書應有具體之指摘，並揭示該
    法規之條項或其內容；若係成文法以外之法則，應揭示該法
    則之旨趣；倘為司法院解釋或本院之判例，則應揭示該判解
    之字號或其內容。如以行政訴訟法第243條第2項所列各款情
    形為理由時，其上訴狀或理由書，應揭示合於該條項各款之
    事實。上訴狀或理由書如未依此項方法表明，或其所表明者
    與上開法條規定不合時，即難認為已對高等行政法院判決之
    違背法令有具體之指摘，其上訴自難認為合法。
二、本件上訴人配偶張以毅與訴外人張臥麟、劉碧霞、張以剛等
    4人於民國81年11月25日，以渠等共有坐落臺北縣淡水鎮○
    ○段92地號土地（下稱系爭土地，張以毅所占應有部分為1/
    4）與尚恩建設股份有限公司（下稱尚恩公司）合作興建房
    屋，並取得保證金新臺幣（下同）25,000,000元，嗣尚恩公
    司因故違約致遭渠等於89年6月17日發函通知尚恩公司解除
    該合建契約並沒收上開保證金，張以毅依比例取得6,250,00
    0元。惟上訴人89年度綜合所得稅結算申報，漏報其配偶張
    以毅取自尚恩公司之其他所得計6,250,000元，違反行為時
    所得稅法第71條第1項規定，經財政部高雄市國稅局所屬苓
    雅稽徵所查獲，通報被上訴人併課上訴人當年度綜合所得稅
    ，被上訴人查明後核定綜合所得總額為8,049,910元、淨額
    為7,340,910元、應補稅額為2,075,776元，並按所漏稅額2,
    075,776元處以0.5倍之罰鍰計1,037,800元。上訴人不服，
    循序提起行政訴訟，經原審判決將訴願決定及原處分關於核
    定補徵稅額逾1,954,776元及裁處罰鍰逾977,300元部分均撤
    銷並駁回上訴人其餘之訴。上訴人就敗訴部分仍表不服，遂
    提起本件上訴。經查，原審判決業已在理由欄詳細說明所得
    稅法上「所得」之概念，為收入減成本費用。一筆財產歸屬
    於特定權利主體時，是否符合所得稅法上「收入」之定義，
    應以該權利主體「是否新取得該筆財產，且可終局性保有」
    為其判斷標準。依民法或公法規定取得之「損害賠償」或「
    損失補償」，以上開標準觀之，符合「收入」之定義。「損
    害賠償」或「損失補償」，所填補之範圍包括固有利益、信
    賴利益及給付利益。就固有利益之填補而言，所能請求之賠
    償金額為損害發生當時之市場價格，而非原始買入價格，是
    否有所得產生，則須比較買入時價格與獲得賠償金額之差額
    ，決定其有無所得。當收入透過量化（所得貨幣化）而形成
    所得稅法上之「所得」時，除能列為「免稅所得」外，應依
    所得稅法第14條歸入「其他所得」中，並依法扣除其成本費
    用。而成本費用之客觀證明責任原則上由納稅義務人負擔；
    且尚恩公司違約（債務不履行）時，張以毅等4人行使解除
    權並取得違約金（沒收保證金25,000,000元）以賠償因契約
    解除而生之損害，即該違約金為預期若尚恩公司違約時，填
    補張以毅等4人因解約所受之損害總額，是上開保證金之沒
    收係屬損害賠償，為「新取得該筆財產，且可終局性保有」
    ，符合「收入」之定義。又其在所得稅法上並非得列為「免
    稅所得」，應依所得稅法第14條歸入「其他所得」，並依法
    扣除其成本費用。且因系爭土地實施容積率限制損失之「土
    地」轉賣建坪折價利益，本非屬解除系爭合建契約之債務不
    履行（指尚恩公司不履行按比例分配興建完成之房屋）損害
    賠償範圍。又縱使認系爭土地屬合建契約之互易標的，系爭
    土地因實施容積率限制致價格下降，惟此乃因政府實施行政
    管制之因素，並非解除契約所產生之損害；解除契約後之另
    行出售土地，係屬契約消滅後所生之損害，並非因張以毅等
    4人上開債務不履行所已生之舊賠償請求權。再者，參以張
    以毅等4人於律師函為解除系爭合建契約及沒收保證金時，
    同時向尚恩公司聲明如彼未依約履行回復原狀之義務，將併
    向彼請求系爭土地實施容積率限制損失之建坪折價利益等情
    ，可見張以毅等4人亦認知系爭土地因實施容積率限制致生
    之折價利益，原非在系爭保證金填補之範圍。又張以毅等4
    人與建商尚恩公司解除合建契約後，另行以買賣方式處分系
    爭土地所支付之仲介費用，係屬契約消滅後所生之損害，並
    非因張以毅等4人上開債務不履行所已生之舊賠償請求權，
    仲介費用自亦與其取得系爭保證金無涉，則另行出售系爭土
    地之仲介費支尚不得認列成本費用扣除。至於罰鍰部分因按
    綜合所得稅採結算申報制，上訴人為納稅義務人，其配偶張
    以毅既有系爭其他所得而未依前揭行為時所得稅法第71條第
    1項規定申報，已構成客觀之違章事實，此與有無取得該所
    得之交易憑證無涉，且上訴人亦未於稽徵機關查獲前自動補
    報，其應注意、能注意而未注意，縱非故意，相較於社會普
    遍常識，亦難謂為無過失，被上訴人裁罰就本件駁回部分，
    並未違反「稅務違章案件裁罰金額或倍數參考表」規定，亦
    無裁量怠惰、裁量逾越或裁量濫用之違法情事等情；核其認
    事用法均無違誤。上訴意旨仍執為原審所不採之前詞，泛指
    原判決違反本院(改制前行政法院)61年判字第70號及最高法
    院48年台上字第1934號判例，亦違反證據法則、經驗法則、
    論理法則，且有判決不適用法規或適用不當之違法云云，經
    核無非係就原審取捨證據、認定事實之職權行使，指摘其為
    不當，並就原審已論斷者，泛言其論斷不合法理，尚非已具
    體表明合於不適用法規、適用法規不當、或行政訴訟法第24
    3條第2項所列各款之情形，難認對該判決之如何違背法令已
    有具體之指摘。依首揭說明，應認其上訴為不合法。
三、據上論結，本件上訴為不合法，依行政訴訟法第249條第1項
    前段、第104條、民事訴訟法第95條、第78條，裁定如主文
    。
中    華    民    國    97    年    2     月    14    日
                    最高行政法院第三庭
                        審判長法官  黃  璽  君
                              法官  林  茂  權
                              法官  鄭  忠  仁
                              法官  黃  本  仁
                              法官  吳  東  都
以  上  正  本  證  明  與  原  本  無  異
中    華    民    國    97    年    2     月    14    日
                              書記官  王  福  瀛


司法院資訊處製作；財團法人民間司法改革基金會備份。
